臺灣高雄地方法院民事判決
111年度訴字第17號
原      告  曾莘淼  
            曾倍慧  
兼上列一人
輔  助  人  曾士誠  
共      同
訴訟代理人  李衣婷律師
            吳昀宸律師
被      告  曾璿誌（原名曾憲志）

訴訟代理人  羅玲郁律師
            侯昱安律師
參  加  人  潘秀勤  
訴訟代理人  洪千琪律師
            蔡玉燕律師
上列當事人間請求所有權移轉登記事件，本院於民國111年9月21
日言詞辯論終結，判決如下：
    主      文
被告應將坐落高雄市○○區○○段0000地號土地及其上同段248建號
建物（門牌號碼高雄市○○區○○路0段000巷0號）所有權移轉登記
予原告公同共有。
訴訟費用由被告負擔；參加費用由參加人負擔。
    事實及理由
一、原告主張：坐落高雄市○○區○○段0000地號土地（重測前為同
    區大寮段126之8地號，下稱系爭土地) 及其上同段248建號
    建物（門牌號碼高雄市○○區○○路0段000巷0號，重測前為同
    區大寮段2548建號，下稱系爭房屋，與系爭土地以下合稱系
    爭不動產），原均為原告之父曾昭明所有。曾昭明因積欠銀
    行債務，負債累累，為避免名下不動產遭強制執行，於民國
    88年間先將系爭土地借名登記在其妻舅王義德名下，嗣於91
    年間再將系爭不動產借名登記在被告名下，於91年3月26日
    辦畢登記。茲曾昭明已於107年6月9日死亡，其與被告間就
    系爭不動產之借名登記契約已告消滅，原告均為曾昭明之繼
    承人，迄未為遺產分割，依繼承法律關係、民法第179條及
    類推適用民法第541條第2項規定（二者請擇一為有利於原告
    之判決），自得請求被告將系爭不動產所有權移轉登記予原
    告公同共有等情，並聲明：如主文第1項所示。
二、被告則以：伊為曾昭明之姪，情同父子，系爭不動產乃曾昭
    明生前自願贈與伊，伊與曾昭明間就系爭不動產並無任何借
    名登記關係存在。原告主張伊與曾昭明間之借名登記契約已
    告消滅，並進而請求伊將系爭不動產所有權移轉登記予其等
    公同共有，洵屬無據等語，資為抗辯，並聲明：原告之訴駁
    回。　
三、參加人陳稱：被告為曾昭明之姪，曾在曾昭明生前照顧曾昭
    明，並協助其出租、管理不動產，慮及於此，曾昭明因而將
    系爭不動產贈與被告。又伊自98年間起即與曾昭明同居於系
    爭房屋，當時因被告積欠伊及曾昭明債務，故同意伊與曾昭
    明得永久居住於系爭房屋。原告主張曾昭明與被告間就系爭
    不動產有借名登記關係存在，難認屬實等語，並聲明：原告
    之訴駁回。
四、兩造不爭執事項：
㈠、系爭土地原為曾昭明所有，曾昭明於88年2月1日以買賣為原
    因，將系爭土地移轉登記予王義德，王義德再於91年3月26
    日以買賣為原因移轉登記予被告。
㈡、系爭土地上有系爭房屋，為曾昭明所出資興建，於83年12月3
    1日辦理建物所有權第一次登記，嗣後曾昭明於91年3月26日
    以買賣為原因，將系爭房屋移轉登記予被告。
㈢、系爭不動產自移轉登記予王義德、被告，迄曾昭明於107年6 
    月9日死亡為止，均由曾昭明占有使用，參加人則於98年間
    起與曾昭明一同居住於系爭房屋，被告未曾占有使用系爭不
    動產。
㈣、曾昭明於107年6月9日死亡，原告均為其繼承人，迄未為遺產
    分割（有戶籍謄本、繼承系統表足憑，見本院卷一第31頁、
    卷二第63至65頁） 。
五、本件之爭點為：曾昭明與被告間就系爭不動產有無借名登記
    關係存在？倘然，原告請求被告辦理系爭不動產所有權移轉
    登記，有無理由？茲論述如下：
㈠、按當事人主張有利於己之事實者，就其事實有舉證之責任，
    民事訴訟法第277條前段定有明文。又主張有借名委任關係
    存在事實之原告，於被告未自認下，須就此項利己事實證明
    至使法院就其存在達到確信之程度，始可謂已盡其依民事訴
    訟法第277條前段規定之舉證行為責任（最高法院103年度台
    上字第1637號裁判意旨參照）。
㈡、經查，系爭不動產原為曾昭明所有，曾昭明於88年2月1日以
    買賣為原因，將系爭土地移轉登記予王義德，王義德再於91
    年3月26日以買賣為原因移轉登記予被告；系爭房屋為曾昭
    明所出資興建，於91年3月26日以買賣為原因移轉登記予被
    告之事實，為兩造所不爭執，並有土地登記謄本及異動索引
    在卷可稽（見本院卷一第187至193頁、卷二第39至53頁），
    堪認屬實。曾昭明將系爭土地移轉登記予王義德，係本於其
    等間之借名登記契約，業據兩造陳明在卷（見本院卷一第10
    頁、卷三第41頁），而證人王義德到場證稱：曾昭明表示其
    欠人家錢，不要將土地登記在自己名下，故於同日將系爭土
    地，連同另外5筆土地即重測前大寮段126之7、149之7、176
    、177、177之4地號土地，均移轉登記予伊等語（見本院卷
    三第274、275頁），可見曾昭明於88年以後，確因自身債務
    問題，而不願將土地等不動產登記在自己名下。又曾昭明於
    84年間以系爭不動產向合作金庫銀行抵押貸款，直至102年
    間始全部清償完畢，有他項權利證明書及抵押權塗銷同意書
    附卷足憑（見本院卷三第323、324、327頁），且曾昭明直
    至91年4月26日為止，仍積欠中興銀行新臺幣（下同）2,453
    萬7,524元借款本息及違約金未為清償，亦為兩造所不爭執
    （見本院卷三第283頁），並有本院91年度促字第38094號支
    付命令足稽（見本院卷三第345頁），而中興銀行曾於91年1
    2月5日聲請本院以91年度執字第52859號強制執行事件，查
    封曾昭明所有坐落高雄市○鎮區○○段0○段000地號土地及同段
    1875建號建物（門牌同區瑞福路141號，該房屋原為曾昭明
    單獨所有，嗣於91年10月2日移轉所有權應有部分2/100予被
    告），並定期拍賣（見本院卷三第183至190頁），互核以觀
    ，足見曾昭明於88至91年間尚負欠銀行高額債務未為清償，
    其於此期間復陸續將名下土地及建物等可能遭強制執行之不
    動產，全部或部分移轉登記至被告或他人名下，堪認原告主
    張曾昭明係為避免名下不動產遭強制執行，而將系爭不動產
    借名登記在被告名下等語，尚非不可採信。
㈢、其次，系爭不動產自移轉登記予王義德、被告，迄曾昭明於1
    07年6月9日死亡為止，均由曾昭明占有使用，參加人則於98
    年間起與曾昭明一同居住於系爭房屋，被告未曾占有使用系
    爭不動產等情，為兩造所不爭執。且系爭不動產之房屋稅，
    在98年以前均係由曾昭明繳納，98年以後則由曾昭明與參加
    人繳納，亦據被告及參加人陳明在卷（見本院卷三第360頁
    ），被告對於參加人所述，系爭不動產於合作金庫銀行之抵
    押債務均係由曾昭明及參加人於102年間清償完畢一節，亦
    未加以爭執，足見系爭不動產於移轉登記予被告後，除由曾
    昭明占有使用外，並由曾昭明繼續繳納房屋稅及清償抵押貸
    款本息，可見曾昭明主觀上對於由自己繼續保有系爭不動產
    ，甚為在意，倘如被告所陳，系爭不動產已經曾昭明贈與被
    告，而與曾昭明無關，衡情曾昭明即無庸繼續清償債務，或
    任由被告決定清償與否，或任由債權人查封、拍賣系爭不動
    產，何以竟會繼續清償債務？顯然不合常理。足認系爭不動
    產自始至終均由曾昭明以所有權人之地位為管理、使用，此
    與借名登記契約之當事人約定一方將自己之財產以他方名義
    登記，而仍由自己管理、使用之情形相符，益徵原告主張系
    爭不動產乃曾昭明借名登記在被告名下等語，確屬非虛。
㈣、被告雖以曾昭明客觀上占有使用系爭不動產，辯稱：系爭不
    動產乃曾昭明贈與伊，再由伊借與曾昭明繼續居住使用，並
    非曾昭明借名登記在伊名下云云；參加人亦稱：伊與曾昭明
    之所以繳納房屋稅及水電費，乃本於使用者付費之原則，因
    為被告係將系爭不動產借給曾昭明使用云云，然不動產登記
    所有人以外之人占有使用不動產之原因多端，可能出於特定
    目的如借名登記、使用借貸、租賃等，或無特定目的僅單純
    出於好意等，不一而足，實難僅憑曾昭明客觀上占有使用系
    爭不動產及繳納房屋稅、水電費之事實，即遽認被告與曾昭
    明間就系爭不動產有使用借貸契約關係存在。被告上開所辯
    ，復未據舉證以實其說（見本院卷三第282、283、360頁）
    ，自難採信。
㈤、被告另以曾昭明將系爭不動產移轉登記至其名下後，復於93
　　至104年間以其名義向安泰銀行貸款3筆各1,500萬元、1,800
    萬元及1,550萬元，辯稱：倘曾昭明無法清償上開3筆貸款，
    安泰銀行即可能查封、拍賣登記在伊名下之系爭不動產，曾
    昭明亦將喪失系爭不動產之所有權，可見系爭不動產並非曾
    昭明借名登記在伊名下云云，然系爭不動產於合作金庫銀行
    之抵押債務係由曾昭明及參加人於102年間清償完畢，已如
    前述，足見曾昭明將系爭不動產移轉登記予被告後，仍有清
    償資力，而應無被告所稱將因安泰銀行查封、拍賣系爭不動
    產，致喪失系爭不動產所有權之顧慮。況倘如被告所辯，系
    爭不動產乃曾昭明所贈與，則依上情，被告於受贈後又依曾
    昭明之指示向安泰銀行貸款，無異陷自己於曾昭明不願清償
    貸款本息時，即隨時可能失去系爭不動產之境地，此與一般
    受贈人力求維護受贈財產之情形不符，益見系爭不動產僅係
    曾昭明借名登記在被告名下。是被告執前詞辯稱曾昭明並無
    將系爭不動產借名登記在其名下之動機云云，亦難採信。從
    而，系爭不動產為曾昭明借名登記在被告名下，曾昭明與被
    告間有借名登記關係存在，堪予認定。
㈥、次按委任關係，因當事人一方死亡、破產或喪失行為能力而
    消滅。但契約另有訂定，或因委任事務之性質不能消滅者，
    不在此限。無法律上之原因而受利益，致他人受損害者，應
    返還其利益。雖有法律上之原因，而其後已不存在者，亦同
    。民法第550條、第179條分別定有明文。查曾昭明與被告間
    就系爭不動產有借名登記關係存在，業據前述，而該借名登
    記契約尚無契約另有訂定，或因其性質而不能消滅之情形，
    應認於曾昭明死亡時即告消滅。原告均為曾昭明之繼承人，
    迄未為遺產分割，為兩造所不爭執，則原告依繼承法律關係
    及民法第179條規定，請求被告將系爭不動產所有權移轉登
    記予原告公同共有，於法自屬有據。至原告另類推適用民法
    第541條第2項規定為請求部分，核屬選擇的訴之合併，無再
    加審究之必要，併予敘明。
六、綜上所述，本件原告依繼承法律關係及民法第179條規定，
    請求被告將系爭不動產所有權移轉登記予原告公同共有，為
    有理由，應予准許。
七、本件事證已臻明確，兩造其餘攻擊防禦方法及舉證，經審酌
    後均於判決結果不生影響，爰不一一論述，附此敘明。
八、據上論結，本件原告之訴為有理由，依民事訴訟法第78條、
    第86條第1項前段，判決如主文。　　　　　
中　　華　　民　　國　　111 　年　　10　　月　　19　　日
                  民事第二庭    法  官  林婕妤 
以上正本係照原本作成。
如對本判決上訴，須於判決送達後20日內向本院提出上訴狀。如
委任律師提起上訴者，應一併繳納上訴審裁判費。　　　　　
中　　華　　民　　國　　111 　年　　10　　月　　19　　日
                                書記官  黃雅慧